【裁判字號】    92,上易,3219
【裁判日期】    921224
【裁判案由】    侵占
【裁判全文】
臺灣高等法院刑事判決                          九十二年度上易字第三二一九號
    上  訴  人  臺灣桃園地方法院檢察署檢察官
    被      告  甲○○
右上訴人因被告侵占案件，不服臺灣桃園地方法院九十二年度易字第六六八號，中華
民國九十二年六月十八日第一審判決（起訴案號：臺灣桃園地方法院檢察署九十一年
度偵字第六五０三號），提起上訴，本院判決如左：
    主  文
上訴駁回。
    理  由
一、公訴意旨略以：被告甲○○原任職旭維工業股份有限公司（以下簡稱「旭維公司
    」）開發部課長，旭維公司因總經理陳國仁及其父即董事長陳財利經營不善，自
    民國九十年七月即停發薪水，且陳財利、陳國仁避不見面，陳國仁於九十年七月
    二十日辦理離職，前往越南投資發展，均不顧員工生活困境，甲○○及其餘員工
    多人乃組織自救會，由甲○○擔任員工自救會代表人，於民國九十年八月一日由
    自救會接管旭維公司機器設備，詎甲○○因一時情急，未思以合法途徑尋求救濟
    ，竟意圖為自己及自救會成員不法所有，於九十年八月十六日在桃園縣楊梅鎮○
    ○路五０五號旭維公司內，與得鑫機械有限公司（以下簡稱「得鑫公司」）總經
    理洪明通簽約，並收受面額八十萬元之支票為定金，將保管中之東芝牌塑膠射出
    機十一台及附屬週邊設備以新台幣（下同）三百二十萬元之價格賣給得鑫公司，
    得鑫公司即陸續將機器設備拆卸搬離，並於九十年八月十八日以面額二百四十萬
    元之支票支付尾款，均如期兌現。案經旭維公司訴由臺灣桃園地方法院檢察署檢
    察官偵查，因認被告涉犯刑法第三百三十五條第一項之侵占罪嫌云云。
二、按犯罪事實應依證據認定之，無證據不得推定其犯罪事實，又不能證明被告犯罪
    者，應諭知無罪之判決，刑事訴訟法第一百五十四條、第三百零一條第一項定有
    明文。所謂認定犯罪事實之證據，係指足以認定被告確有犯罪行為之積極證據而
    言，該項證據自須適合於被告犯罪事實認定，始得採為斷罪資料。又苟未能發現
    相當證據，或證據不足以證明，自不能以推測或擬制之方法，以為裁判基礎，亦
    分別有最高法院二十九年度上字第三一○五號及同院四十年度台上字第八六號判
    例意旨可資參照。次按，「侵占罪以意圖為自己或第三人不法之所有為其構成要
    件。倘使管有他人之財產，未得所有者之同意私擅移借，如無不法所有之意圖，
    其結果不過屬於民事上侵權行為，亦難以侵占罪論據。」最高法院四十八年度台
    上字第一○四二號判決定有明文。又依積極證據足可証明行為人主觀上確有不法
    所有之意圖時，固得論以刑法第三百三十五條第一項之侵占罪，惟行為人行為時
    之意圖尚有存疑，且依調查證據之結果，復不足以認定行為人自始具有上述主觀
    犯罪構成要件，即不得遽以該罪相繩。
三、訊據被告固不否認曾擔任員工自救會代表人，並曾以員工自救會名義將旭維公司
    之東芝牌塑膠射出機十一台及附屬週邊設備以新台幣（下同）三百二十萬元之價
    格賣給得鑫公司並取得價金之事實，惟以「因為公司積欠我們三個月的薪水和資
    遣費，我有跟我們的總經理陳國仁講過要在九十年八月十五日之前要解決，如果
    屆時沒有的話，我們就要把機器賣掉，後來因為找不到人，時間到了，我們就把
    機器賣掉。」「賣得價金依我們公司積欠員工的薪資年資比例來分配。」等語，
    而被告確將變賣機器之價金分配於全體員工，此有被告庭呈之資遣費分配表乙紙
    可按，而公訴人於偵查時亦曾傳訊表內所有員工，到庭之員工亦多承認有自自救
    會領得公司積欠之薪資、資遣費、二至三次不等，並有卷附之調查表可稽，是被
    告所述應堪採信。而公訴人於訊問告訴人代表人陳財利時告以「自救會在上海商
    銀帳戶進出總額是一千三百八十萬元左右，而你公司積欠員工的薪資、資遣費遠
    超過這個數目，有何意見？」陳財利並未就公司積欠員工的薪資、資遣費數目提
    出異議，足証公司積欠員工的薪資、資遣費為數不少。被告於公司經營不善，自
    民國九十年七月即停發薪水，且總經理陳國仁及董事長陳財利避不見面之情況下
    自行處分公司之財產，以發放公司積欠員工的薪資、資遣費，尚難遽認其有不法
    所有之意圖。
四、查刑法第三百三十五條第一項之侵占罪，須意圖為自己不法之所有，而侵占其持
    有之物，始足以構成犯罪，本案被告主觀上並無侵占之不法所有意圖，有如上述
    ，則被告所為尚與侵占罪之構成要件不符，自難以該罪相繩。至被告出售機器價
    值是否相當，是否足敷支付所應領取之資遣費、薪水等，於法縱或有所出入，乃
    屬告訴人與被告間民事債務糾葛，自應循民事途徑解決，而與刑責無涉，本院自
    無庸加以審認判斷。此外復查無其他積極証據足認被告涉有刑法第三百三十五條
    第一項之侵占犯行，核屬不能証明被告犯罪，原審依前開刑事訴訟法之規定及判
    例之意旨，諭知被告無罪之判決，尚無違誤。公訴人循告訴人之請求，提起上訴
    意旨略以「按工會法第二十九條第一、二款之規定，工會或職員、會員不得有封
    鎖工廠或擅取工廠貨物器具之行為，如有違反，依同法第五十六條規定，除其行
    為觸犯刑法者，仍依刑法處斷外，並得依法處以罰鍰，可知縱係依法成立之工會
    成員，其爭議方式仍有一定限制，非可假行使團體交涉權之名，恣意進行爭議行
    為，再按民法就債務不履行之救濟設有相關規定，債權人應依法定程序行使其權
    利，倘有不及受法院或其他有關機關援助之緊急及必要情形，方得為保護自己權
    利對於他人之財產施以拘束、押收，民法第一百五十一條亦有明文，非謂債權人
    即可任意處置債務人之財產，予取予求用以抵償債務，而仍謂無不法所有之意圖
    云云。惟查被告之行為固有違反工會法第二十九條第一、二款之規定，但是否構
    成侵占罪責，仍應回歸刑法之規定加以審酌，被告主觀上並無侵占之不法所有意
    圖，已如前述，自無成立侵占罪之餘地，其上訴為無理由，應予駁回。
據上論斷，應依刑事訴訟法第三百六十八條，判決如主文。
本案經檢察官李良忠到庭執行職務。
中      華      民      國    九十二    年    十二    月      二十四    日
                              臺灣高等法院刑事第二十一庭
                                  審判長法  官  葉  騰  瑞
                                        法  官  江  國  華
                                        法  官  莊  明  彰
右正本證明與原本無異。
不得上訴。
                                        書記官  廖  逸  柔
中      華      民      國    九十二    年    十二    月     二十五     日


司法院資訊處製作；財團法人民間司法改革基金會備份。
